臺灣基隆地方法院民事判決  
110年度家繼訴字第3號
原      告  李建生  


訴訟代理人  陳素雯律師
被      告  李相誼  

上列當事人間請求分割遺產事件，本院於民國110年11月23日言
詞辯論終結，判決如下：
    主  文
被繼承人李桂娥所遺如附表之遺產，應分割如附表分割方法欄所
示。
訴訟費用由兩造各依應繼分比例二分之一負擔。
    事實及理由
壹、程序事項
一、按訴狀送達後，原告不得將原訴變更或追加他訴。不變更訴
    訟標的，而補充或更正事實上或法律上之陳述者，非為訴之
    變更或追加，民事訴訟法第255條第1項本文、第256條分別
    定有明文，前揭規定依家事事件法第51條規定，於家事訴訟
    事件亦有準用。又民法第1164條規定之遺產分割，其訴訟標
    的法律關係為形成訴權，其目的係為廢止全部遺產公同共有
    關係，法院為裁判分割時，得審酌共有物性質、經濟效用等
    因素為分割，而不受共有人主張拘束。故當事人關於遺產範
    圍、分割方法主張之變更、增減，均屬補充或更正法律或事
    實上之陳述，尚非訴之變更、追加。查原告原起訴聲明為：
    被繼承人李桂娥(下稱被繼承人)所遺如民事起訴狀附表一、
    二所示之遺產應予分割，其分割方法如民事起訴狀附表所示
    (詳如附件一)，復分別於110年3月2日、同年月30日具狀變
    更遺產範圍及分割方法。嗣於110年10月19日提出家事更正
    訴之聲明㈢狀變更聲明為：被繼承人所遺如更正㈢後附表一、
    二所示之遺產應予分割，其分割方法如更正後附表所示(詳
    如附件二)，核原告前揭所為係就遺產範圍為增減之補充，
    未變更訴訟標的，應屬補充或更正其事實上或法律上之陳述
    ，依前規定及說明尚無不合，應予准許。
二、被告經合法通知，未於言詞辯論期日到場，核無民事訴訟法
    第386條各款所列情形，爰依家事事件法第51條準用民事訴
    訟法第385條第1項前段之規定，准原告之聲請，由其一造辯
    論而為判決。
貳、實體事項
一、原告起訴主張：
　㈠被繼承人於108年2月14日死亡，遺有如附表所示之遺產，兩
    造均為其合法繼承人，法定應繼分各為二分之一，被繼承人
    未以遺囑限定其遺產不得分割，兩造間復無禁止分割之約定
    ，且無不能分割之情形，惟兩造就遺產分割因未能達成協議
    而遲未分割，爰依民法第1164條之規定，請求裁判分割被繼
    承人如附表所示之遺產。
　㈡被繼承人曾自為要保人，各以原告、被告為被保險人，向國
    泰人壽保險股份有限公司(下稱國泰人壽)投保保單編號：00
    00000000、0000000000、0000000000之保險契約。被繼承人
    雖已身亡，然原告、被告尚生存，保單效力仍存續，亦尚有
    保險價值，且非屬保險法第112條、遺產及贈與稅法第16條
    第9款之情形，依法自應屬被繼承人之遺產。原告主張為使
    要保人及被保險人同一，讓終身分紅契約繼續生效，上開保
    單應各自由該保單之被保險人單獨取得要保人之權利義務，
    即附表所示編號1之保單由原告單獨取得，編號3之保單由被
    告單獨取得，復以編號2之保單終止後之保單價值，由兩造
    依應繼分比例分配，並為編號1、3之保單互為找補分配。
　㈢被繼承人之喪葬費用144,050元係由原告代為清償，另被繼承
    人所有之車號00-0000號自用小客車自89年12月出廠至被繼
    承人於108年2月14日過世時已係車齡達18年左右之老車，考
    量該車剩餘價值不多，倘續為保存其支出之費用恐超過剩餘
    價值，故原告已於110年4月29日至監理所辦理車輛報廢。惟
    原告於被繼承人過世後，為保管該車支出必要費用包括：10
    9年使用牌照稅8,188元、108年使用牌照稅7,120元、109年
    汽車燃料使用費573元、10年以上自用小客車檢驗費300元、
    109年汽車燃料使用費4,800元及汽車停車費每月1000元(自1
    08年2月14日繼承之日起至110年4月29日報廢之日止共計26
    個月)，合計金額為46,981元(計算式：8,188元+7,120元+57
    3元+300元+4,800元+1,000元×26個月=46,981元)。上開喪葬
    費用及車輛管理之必要費用均係繼承發生後之費用，且對全
    體繼承人有利自可認定為遺產管理費，而由遺產內支付。
　㈣並聲明：被繼承人所遺如附件二所示之遺產應予分割，其分
    割方法如附件二所示。
二、被告經合法通知，未於言詞辯論期日到場，亦未提出書狀為
    何聲明或陳述。
三、本院之判斷：　
　㈠按遺產繼承人，除配偶外，依左列順序定之：一、直系血親
    卑親屬。同一順序之繼承人有數人時，按人數平均繼承，民
    法第1138條第1款、第1141條定有明文。查原告主張被繼承
    人於108年2月14日死亡，兩造均為其合法繼承人，法定應繼
    分各為二分之一，惟兩造就遺產分割因未能達成協議而遲未
    分割等情，業據原告提出與其所述相符之被繼承人除戶謄本
    及兩造戶籍謄本各1份為證(見本院卷第19頁、第119頁)，並
    經本院依職權函查被繼承人自死亡之日起至109年12月21日
    止，其繼承人並無聲請拋棄繼承或限定繼承之情事(見本院
    卷第143頁)，故原告上開主張堪信屬實。
　㈡次按繼承人有數人時，在分割遺產前，各繼承人對於遺產全
    部為公同共有。繼承人得隨時請求分割遺產，但法律另有規
    定或契約另有訂定者，不在此限，民法第1151條、第1164條
    定有明文。又民法第1164條所稱之「得隨時請求分割」，依
    同法第829條及第830條第1項規定觀之，自應解為包含請求
    終止公同共有關係在內，俾繼承人之公同共有關係歸於消滅
    而成為分別共有，始不致與同法第829條所定之旨趣相左，
    庶不失繼承人得隨時請求分割遺產之立法本旨。是以，終止
    遺產之公同共有關係，應以分割方式為之，將遺產之公同共
    有關係終止，改為分別共有關係，性質上亦屬於分割遺產之
    方法(最高法院93年度台上字第2609號、82年度台上字第748
    號民事判決意旨參照)。查原告主張被繼承人所遺財產為如
    附表所示編號1至3之保單，此有原告具狀陳報提出國泰人壽
    保險單暨保費明細表、國泰人壽109年12月14日被繼承人保
    單帳戶價值一覽表，及國泰人壽110年9月2日國壽字第11000
    90084號函附之被繼承人保險契約狀況一覽表在卷可考(見本
    院卷第23至27頁、第35至45頁、第191頁、第299頁至300頁)
    。經本院依職權函詢國泰人壽，並有該公司109年12月22日
    國壽字第1090121124號函附之被繼承人保險資料一覽表、11
    0年11月15日國壽字第1100110762號函附之被繼承人保險契
    約狀況一覽表可佐(見本院卷第147至149頁、第311至313頁)
    。復查無兩造就附表所示之遺產另訂有契約或有不得分割之
    情形，又兩造就附表所示之遺產之分割迄未達成協議，故原
    告主張附表編號1至3之保單係被繼承人所遺留之財產而為兩
    造繼承之範圍，並請求分割附表所示之遺產，於法有據。
　㈢第按關於遺產管理、分割及執行遺囑之費用，由遺產中支付
    之，為民法第1150條本文所明定。所謂遺產管理之費用，具
    有共益之性質，凡為遺產保存上所必要不可欠缺之一切費用
    ，如事實上之保管費用、繳納稅捐等均屬之，至於被繼承人
    之喪葬費用，實際為埋葬該死亡者有所支出，且依一般倫理
    價值觀念認屬必要者，性質上亦應認係繼承費用，並由遺產
    支付之(最高法院109年度台上字第89號民事判決意旨參照)
    。復參酌遺產及贈與稅法第17條第1項第10款明定喪葬費用
    依法定額度自遺產總額中扣除，可見關於為被繼承人支出葬
    喪費用，性質上核屬繼承費用，應由被繼承人遺產總額中支
    付為適當。查原告主張被繼承人之喪葬費用144,050元係由
    其代為清償，另原告為管理被繼承人所有之車號00-0000號
    自用小客車所支出必要費用合計金額46,981元，均屬繼承發
    生後之費用，且對全體繼承人有利自可認定為遺產管理費，
    而應由遺產內支付等語，復提出尚霖企業社喪葬費用統一發
    票、基隆市立殯葬管理所使用設施規費繳納收據、基隆市稅
    務局108與109年全期使用牌照稅繳款書、交通部公路總局10
    年以上自用小客車第2次檢(覆)驗費與汽車汽燃費、交通部
    公路總局108年全期汽車燃料使用費繳納通知書、基隆市光
    華大廈公寓管理委員會108年3月至110年1月出帳明細暨109
    年7月至110年4月收據(住戶收執聯)為憑(見本院卷第77至79
    頁、第283至289頁、第321至333頁)，堪認該等費用確由原
    告代墊支出，且性質上屬遺產管理之必要費用，具有共益性
    質。準此，揆諸上揭規定與說明，被繼承人所遺如附表所示
    之遺產自應先扣除償還上開原告所墊付之喪葬費用及車輛管
    理必要費用總計191,031元(計算式：144,050元+46,981元=1
    91,031元)後，始予分割。
　㈣本件遺產應以何分割方式為宜？
　⒈按公同共有物之分割，除法律另有規定外，準用關於共有物
    分割之規定。分割之方法不能協議決定，或於協議決定後因
    消滅時效完成經共有人拒絕履行者，法院得因任何共有人之
    請求，命為下列之分配：⑴以原物分配於各共有人，但各共
    有人均受原物之分配顯有困難者，得將原物分配於部分共有
    人。⑵原物分配顯有困難時，得變賣共有物，以價金分配於
    各共有人；或以原物之一部分分配於各共有人，他部分變賣
    ，以價金分配於各共有人。以原物為分配時，如共有人中有
    未受分配，或不能按其應有部分受分配者，得以金錢補償之
    ，民法第830條第2項、第824條第2項、第3項定有明文。又
    法院於分割遺產共有物訴訟時，應斟酌共有人之意願外，就
    共有物之性質、價格、利用效益及全體共有人利益等，公平
    裁量酌定分割方法。共有人對共有物在感情上或生活上有依
    存關係，則分割方法是否適當，有無符合公平原則，尤值斟
    酌(最高法院103年度台上字第2515號民事判決意旨參照)。
　⒉次按人壽保險之保單價值準備金於危險事故發生前，係用以
    作為保險人墊繳保費、要保人實行保單借款、終止契約等保
    險法上之原因，保險人應給付要保人金額之計算基準，此觀
    保險法第116條第8項、第119條及第120條規定自明，此部分
    金額形式上之所有權雖歸屬保險人，實質上之權利由要保人
    享有，故如認其有財產價值，原則上應屬要保人所有(最高
    法院101年度台上字第227號民事判決意旨參照)，是以附表
    所示編號1至3之保單於繼承發生時之要保人既為被繼承人，
    自屬被繼承人之遺產。另本院如前述已依職權函詢國泰人壽
    於繼承時點發生時，被繼承人為要保人之保單殘餘價值為何
    ，據該公司函覆所示，保單號碼0000000000、0000000000、
    0000000000之保單截至108年2月14日時保單解約金分別為17
    4,305元、209,840元、179,508元，此有該公司110年11月15
    日國壽字第1100110762號函附之被繼承人保險契約狀況一覽
    表在卷可參(見本院卷第311至313頁)，自應以此為上開保單
    之價值。
　⒊本院審酌被繼承人應係本諸對子女之慈愛恩護，欲以保險之
    機制以保障其未來生活，而分別以原告、被告為被保險人，
    購買如附表所示編號1至3之保單。準此以觀，探求被繼承人
    生前投保之動機，其應屬意由各保單之被保險人承受其個人
    之保單之權利義務，即較符合被繼承人要保之真意。職故，
    如附表所示編號1至3之保單，允宜由各保單之被保險人繼受
    其保單之權利義務，亦可避免前述因共同繼承而可能引發欠
    缺保險利益，致保單失效之不利情形發生。惟兩造既係被繼
    承人之全體繼承人，對上開保單之法律關係，亦具有繼承之
    權利，則兩造個人間如因所單獨繼承之保單價值，數額有超
    逾其個人本於應繼分比例所得受之利益者，自應將超額之利
    益找補予其他共同繼承人，始臻公平。
　⒋本件被繼承人之遺產係附表所示編號1至3之保單，其保單價
    值分別係174,305元、209,840元、179,508元，業如前述。
    原告主張上開保單應各自由該保單之被保險人單獨取得要保
    人之權利義務，即附表所示編號1之保單由原告單獨取得，
    編號3之保單由被告單獨取得，復以編號2之保單終止後之保
    單價值，由兩造依應繼分比例分配，並為編號1、3之保單互
    為找補分配等語(見本院卷第271頁)。本院審酌附表所示遺
    產之性質、經濟效用及全體共有人間之利益及公平等情，認
    為附表所示編號1、3之保單應採原物分配，即附表所示編號
    1之保單由原告單獨取得要保人之權利義務，原告並應將取
    得之保單價值超逾其按應繼分可分得之金額87,153元(計算
    式：174,305元÷2=87,153元，元以下四捨五入)補償予被告
    。另附表所示編號3之保單由被告單獨取得要保人之權利義
    務，被告並應將取得之保單價值超逾其按應繼分可分得之金
    額89,754元(計算式：179,508元÷2=89,754元)補償予原告。
    復衡酌尚需扣除遺產管理費用，爰就附表所示編號2之保單
    部分予以變價分割，復就變價分割後之款項優先償還原告代
    墊喪葬費用及車輛管理之必要費用總計191,031元，剩餘款
    項再依應繼分比例2分之1分配予兩造。
　㈤綜上，本件原告請求分割被繼承人李桂娥如附表所示之遺產
    ，為有理由，應予准許，其分割方法如附表分割方法欄所示
    。
四、末按因共有物分割、經界或其他性質上類似之事件涉訟，由
    敗訴當事人負擔訴訟費用顯失公平者，法院得酌量情形，命
    勝訴之當事人負擔其一部，民事訴訟法第80條之1定有明文
    ，此規定亦為家事訴訟事件所準用，觀之家事事件法第51條
    規定即明。查裁判分割遺產之形成訴訟，法院決定遺產分割
    之方法時，應斟酌何種分割方法較能增進共有物之經濟效益
    ，並兼顧兩造之利益，以決定適當之分割方法，不受原告聲
    明之拘束，亦不因何造起訴而有不同，故原告請求分割遺產
    之訴雖有理由，惟均由敗訴當事人負擔訴訟費用顯非公平，
    是本件訴訟費用之負擔，應由兩造各依應繼分比例二分之一
    負擔始屬公允，爰依職權酌定如主文第二項所示。
五、據上論結，本件原告之訴有理由，依家事事件法第51條、民
    事訴訟法第385條第1項前段、第78條、第80條之1、第85條
    第1項，判決如主文。
中　　華　　民　　國　　110 　年　　12　　月　　 7　　日
                  家事法庭法　官　鄭培麗
以上正本係照原本作成。
對於本件判決如有不服，應於收受送達後20日內向本院提出上訴
書狀，敘述上訴之理由，上訴於臺灣高等法院，並按他造當事人
之人數附具繕本。如委任律師提起上訴者，應一併繳納上訴審裁
判費。
中　　華　　民　　國　　110 　年　　12　　月　　7 　　日
                          書記官  翁其良
附表 被繼承人李桂娥遺產清單暨分割方法　　　　　　　
編號 遺產項目 金額 (新臺幣) 分割方法 1 國泰人壽 得意還本終身壽險 (保單號碼：0000000000)  174,305元 1.保單由原告單獨取得。 2.原告應以現金補償被告87,153元。 (元以下四捨五入) 2 國泰人壽 好事年年終身保險 (保單號碼：0000000000) 209,840元 變價分割，就保險公司實際給付之保單解約金，先扣除原告代墊之必要費用總計191,031元後，餘由兩造依應繼分比例2分之1分配。 3 國泰人壽 得意還本終身壽險 (保單號碼：0000000000) 179,508元 1.保單由被告單獨取得。 2.被告應以現金補償原告89,754元。